臺灣高等法院臺南分院民事判決　94年度上字第115號
上　訴　人　酉 ○ ○
　　　　　　Ｑ ○ ○
上 列 一人
訴訟代理人　　Ｐ ○ ○　住同上
上　訴　人　戊 ○ ○　住臺南市○○區○○街251巷58號
　　　　　　宇 ○ ○　住臺南市○○區○○街45巷1號
　　　　　　己　　○　住臺南市○○區○○街251巷56弄18
　　　　　　　　　　　　　號
上列　一人
訴訟代理人　　丑 ○ ○　住同上
上　訴　人　乙 ○ ○　住臺南市○○區○○街251巷56弄28號
　　　　　　地 ○ ○　住臺南市○○區○○路一段284巷30號
上列 一人
訴訟代理人　　天 ○ ○　住臺南市○○街251巷56弄30號
上　訴　人　丁 ○ ○　住臺南市○○區○○街251巷56弄34號
 　　　　　 Ｏ ○ ○　住臺南市○○區○○街251巷56弄52號
上列　一人
訴訟代理人　　寅 ○ ○　住台南市○○路239號
上　訴　人　丙 ○ ○　住臺南市○○區○○街251巷56弄56號
　　　　　　壬 ○ ○　住臺南市安平區○○○街17號
　　　　　　甲○○○　住臺南市○○區○○街251巷56弄36號
　　　　　　癸 ○ ○　住臺南市○區○○街四段131號
　　　　　　辛 ○ ○　住同上
 　　　　　 庚 ○ ○　住台南市○區○○○路150號
　　　　　　子 ○ ○　住臺南市○區○○路621巷45弄18號
上列四人共同
訴訟代理人　　戊 ○ ○　住臺南市○○區○○街251巷58號
　　　　　　Ｅ ○ ○　住臺南市○○區○○街251巷56弄44
　　　　　　Ｆ ○ ○　住嘉義縣梅山鄉○○村○○路118號
　　　　　　Ｈ ○ ○　住桃園縣龜山鄉○○村○○街193之
　　　　　　Ｇ ○ ○　住臺南市○○區○○街251巷56弄44
　　　　　　卯 ○ ○　住臺南市○○街251巷156弄50號
　　　　　　戌 ○ ○　住臺南市○○區○○路1段158巷109
　　　　　　Ｋ ○ ○　住臺南市○○區○○路1段160號
　　　　　　Ｃ ○ ○　住同上
　　　　　　Ｂ ○ ○　住臺南市○○區○○街251巷56弄14
　　　　　　Ａ ○ ○　住同上
　　　　　　玄 ○ ○　住同上
　　　　　　Ｄ ○ ○　住同上
　　　　　　黃 ○ ○　住同上
　　　　　　Ｎ ○ ○　住臺南市○○區○○路1段158巷92號
　　　　　　Ｍ ○ ○　住同上
　　　　　　Ｌ ○ ○　住臺南市○○區○○路1段158巷96號
　　　　　　宙 ○ ○　住台南市○區○○里○○路147號5樓
兼上列十二人
訴訟代理人　亥 ○ ○　住臺南市○○區○○路一段160號
　　　　　　巳 ○ ○　住臺南市○區○○街114巷20號
　　　　　　辰 ○ ○　住臺南市○區○○路103巷28弄7號
　　　　　　午 ○ ○　住同上
　　　　　　未○○○　住臺南市○區○○街114巷20號
被 上 訴人　　Ｊ○○○　住臺南市○○街290號
訴訟代理人　　Ｉ ○ ○　住臺南市○○街292號
　　　　　　　申 ○ ○　住臺南市○區○○街100號4樓
上列當事人間請求返還不當得利事件，上訴人對於中華民國94年
3月30日臺灣臺南地方法院第一審判決（91年度訴字第2526號）
提起上訴，經本院於94年9月27日言詞辯論終結，茲判決如下：
    主  文
上訴駁回。
第二審訴訟費用由上訴人按附表三「應負擔之訴訟費用比例」所
示之金額負擔。
　　事實及理由
一、上訴人宇○○、地○○、丁○○、丙○○、壬○○、甲○○
    ○、Ｆ○○、Ｈ○○、Ｇ○○、巳○○、辰○○經合法通知
    ，未於言詞辯論期日到場，核無民事訴訟法第386條所列各
    款情形，爰依被上訴人之聲請，由其一造辯論而為判決。
二、被上訴人起訴主張：坐落臺南市○○段1153、1154、1155地
    號土地（下稱系爭土地）為被上訴人所有，自民國（下同）
    70年起，即為上訴人等所有如附表一所示之房屋所占用，占
    用面積如附圖及附表一，雙方又未定有土地租賃契約，被上
    訴人前已向上訴人等請求給付自71年起至81年止，相當於租
    金之不當得利，並經臺灣高等法院臺南分院90年度上更(三)字
    第36號判決被上訴人勝訴確定，爰再依不當得利之法律關係
    ，向上訴人等請求給付自82年起至91年止，相當於租金之不
    當得利。又依財政部國有財產局南區辦事處臺南分處之資料
    顯示，臺南市安南區出租國有基地之租金率自82年至今為5%
    ，而被上訴人所有土地之地價每平方公尺於82年至89年6月
    為新臺幣（下同）2,800元，於89年7月至91年12月為2,160
    元，則上訴人等應給付被上訴人依此計算如原判決附表二所
    示之不當得利之金額。於本院聲明：上訴駁回。
三、上訴人戌○○等三十八人則以：附表一所示房屋乃訴外人楊
    英雄（上訴人Ｋ○○等七人之被繼承人）在系爭土地上建造
    出售，而由上訴人等購得。而楊英雄所以得使用系爭土地，
    乃依訴外人國僑建設股份有限公司與訴外人黃八（即楊英雄
    之父）間之交換土地契約，且事先取得被上訴人同意，渠等
    自應繼受楊英雄取得使用土地之權利，並非無權占有，自無
    支付租金或不當得利之義務等語，資為抗辯。
    於本院聲明：(一)原判決廢棄。(二)被上訴人在第一審之訴駁回
    。
四、被上訴人主張坐落臺南市○○段1153、1154、1155地號土地
    為其所有，自民國70年起，即為上訴人所有如附表一所示之
    房屋所占用等情，業據其提出土地登記謄本三份、原法院另
    案（81年度訴字第633號）會同安南地政事務所現場勘測所
    製作之土地複丈成果圖一份為證，另據原審勘驗現場查明屬
    實，製有勘驗筆錄附卷可參，且為被上訴人所不爭執，自可
    信為真實。至被上訴人主張上訴人等為無權占有，應依占用
    面積按申報地價之年息5%計算給付不當得利等情。則為上訴
    人所否認，並以前情置辯。是本件首應審酌者為上訴人等所
    有如附表一所示房屋，有無占有使用系爭土地之權源？經查
    ：
(一)、上訴人等之房屋所以占用系爭土地，乃緣被上訴人於67年間
    ，與訴外人國僑公司訂立合建契約，約定由被上訴人提供重
    測前溪心寮段880地號土地之應有部分144分之12供國僑公司
    興建房屋，嗣該880地號土地為合建而辦理分割，被上訴人
    取得（重測前）溪心寮段880之8地號土地面積1.0324公頃；
    其後國僑公司為取得通行建築工地道路之土地，於68年7月
    25日與訴外人黃八訂立土地交換契約，將880之8地號土地之
    一部分（即本件系爭土地）交予訴外人黃八，黃八之子即訴
    外人楊英雄再於系爭土地上興建房屋，除部份由原始起造人
    （黃八、Ｍ○○、Ｎ○○、Ｌ○○、戌○○、國僑公司）取
    得外，餘則出售與本件其餘上訴人等情，為兩造所不爭執之
    事實，自堪信為真實。
(二)、被上訴人雖與國僑公司間有合建契約關係，然與訴外人黃八
    、楊英雄及其他上訴人間並無任何契約關係，此亦為兩造所
    不爭執之事實。至被上訴人固曾出具土地使用權同意書，同
    意訴外人楊英雄在系爭土地建造房屋，然觀以該土地使用權
    同意書內容，僅載明：「茲有詳附表等人，擬在下列土地建
    某二層加強磚造建築物棟業經（詳附表）等人完全同意，為
    申請建造執照特立此同意書為憑。」，有該土地使用同意書
    憑（見原審卷(一)第92-1頁），顯見被上訴人就系爭土地雖出
    具土地使用權同意書與國僑公司，但其目的原在履行合建契
    約之義務，為被上訴人於本院另案（本院90年度上更(三)字第
    36號）陳明在卷，有該案判決附卷可參（見原審卷第24頁
    ），以利國僑公司申請建照並完成房屋之建造，俾能達成土
    地與房屋之互易，均未有何土地所有權人同意無條件提供建
    地供房屋起造人無償使用之意思表示存在。是以房屋起造人
    與土地所有權人之間仍應依其約定或關係，向土地所有權人
    取得土地使用權或所有權。國僑公司雖將其與被上訴人間訂
    立之合建契約中之土地使用權同意書交予黃八，而由楊英雄
    起造，然依債之相對性，債務人不得以大於前手之權利讓與
    他人，且國僑公司迄未履行其與被上訴人間合建契約之交屋
    義務，黃八、楊英雄亦未依其與國僑公司間之換地契約取得
    系爭土地所有權，系爭土地所有權迄今仍屬於被上訴人，有
    土地登記謄本可憑（見原審卷第32-34頁），足認被上訴
    人原出具系爭土地使用權同意書，以取得房屋之目的已無由
    達到，即難謂被上訴人仍同意上訴人等使用系爭土地，則上
    訴人以該土地使用權同意書作為占有使用系爭土地之權源，
    尚非可採。
(三)、另上訴人戌○○等另以訴外人國僑公司雖未完全履行與被上
    訴人間之合建契約，然被上訴人已經取得部份房屋之所有權
    ，其未依約將系爭土地移轉與國僑公司，更向不知其與國僑
    公司、訴外人黃八間法律關係之上訴人等請求相當於租金之
    不當得利，顯有雙重得利等資為抗辯。惟查，縱或被上訴人
    已經取得國僑公司所興建之部份房屋所有權，且未將應由國
    僑公司取得之部份土地所有權移轉，導致訴外人黃八無從依
    渠與國僑公司間之交換土地契約取得系爭土地所有權，更輾
    轉使向訴外人楊英雄購買房屋之上訴人等無從取得房屋基地
    所有權，然此分屬國僑公司、黃八及上訴人等，是否依據合
    建契約、交換土地契約、房屋買賣契約向對造當事人即被上
    訴人、國僑公司、楊英雄主張權利之問題，系爭土地現既仍
    屬被上訴人所有，被上訴人即得本於所有權人地位向無權占
    有其土地之人主張權利。更何況上訴人等自71年間取得系爭
    土地上之房屋所有權，至今已經超過20年，此期間除受有無
    償使用系爭土地之利益外，該土地所生之地價稅負擔，亦由
    所有權人即被上訴人負擔，則上訴人本於衡平原則所為前開
    抗辯，委難採取。
五、按無法律上原因而受利益，致他人受損害者，應返還其利益
    ，民法第179條前段定有明文。又無權占用他人土地，可能
    獲得相當於租金之利益，復為社會通常之觀念。本件上訴人
    無占有使用被上訴人所有系爭土地之權源，而受有無償使用
    土地之利益，致被上訴人受有無法使用、處分該土地之損失
    ，被上訴人本於不當得利之法律關係，請求上訴人等給付相
    當於租金之不當得利，即非無據。至於應給付之租金金額，
    以若干為當部分：查上系爭土地位處臺南市郊之安南區，並
    非特別繁榮之地區，且為上訴人作為住家使用之房屋所占用
    ，並無營商或得作為高度經濟效益之用途，已據原審現場勘
    驗，並有臺南市安南區地政事務所93年2月3日複丈成果圖可
    參（見原審卷第35-40頁、103頁），此外被上訴人則未另行
    舉證說明系爭土地有何經濟發展榮景之實證，則參酌財政部
    國有財產局臺灣南區辦事處臺南分處91年6月14日臺財產南
    南三字第0910008625號函所載: 「查出租國有基地之租金率
    ．．．八十二年七月至目前為百分之五。」等情（本院90年
    度上更(三)字第36號案卷(二)，第58-59頁），被上訴人請求比
    照附近國有土地租金之計收標準，依申報地價年利率5%計算
    ，應屬合理。而系爭土地之地價每平方公尺於82年至89年6
    月為2,800元（7年6個月），於89年7月至91年12月（2年6個
    月）為2,160元，準此，上訴人各依渠占用面積，所應給付
    之被上訴人相當於租金之不當得利金額，如附表二所示。其
    計算方式為：【82年至89年6月：2800（申報地價）×占
    用面積×0.05（年利率）×7.5年＋89年7月至91年12月：
    2160（申報地價）×占用面積×0.05（年利率）×2.5年】
    。
六、從而，被上訴人基於不當得利之法律關係，請求上訴人給付
    如附表二所示之金額，為有理由，原審為上訴人敗訴之判決
    ，並依被上訴人（即原告）及上訴人（即被告戌○○、酉○
    ○、Ｑ○○、戊○○、宇○○、己○、乙○○、地○○、丁
    ○○、Ｏ○○、丙○○、壬○○、甲○○○、癸○○、辛○
    ○、庚○○、子○○、Ｅ○○、Ｆ○○、Ｈ○○、Ｇ○○、
    未○○○、巳○○、午○○）之聲請為准免假執行之宣告（
    即如原判決主文假執行宣告所載，但原判決理由誤為民事訴
    訟法第389條第1項第5款依職權宣告假執行），核無不合，
    上訴人仍執陳詞指摘原判決不當，求予廢棄改判，為無理由
    ，應予駁回。雖上訴人宙○○、Ｌ○○、Ｎ○○、Ｍ○○、
    辰○○等於陳明願供擔保，聲請宣告免假執行部分，因其上
    訴所得受之利益未逾150萬元者，已不得上訴於第三審（民
    事訴訟法第466條第1項參照）而告確定，自無宣告免假執行
    之必要，併予敘明。
七、又原審判決當事人欄雖漏列「原告卯○○」，但於主文及事
    實理由中對「卯○○」亦予以裁判，且卯○○對該判決不服
    並提起上訴。是對卯○○部分並非裁判脫漏，而係原判決有
    漏寫之顯然錯誤，為原判決此部分應予更正之問題。另上訴
    人「丁○○」，原判決誤載為「李玲玉」，亦應予以更正，
    附此敘明。至原審共同被告謝玲瓏、高秀月、郭蕠維對原判
    決未聲明不服，已告確定，併予敘明。
八、本件事證已臻明確，兩造所提其餘攻擊、防禦及主張，對判
    決結果均不生影響，爰不一一論述，併此敘明。
九、據上論結，本件上訴為無理由，依民事訴訟法第449條第1項
    、第78條、第85條第2項，判決如主文。
中　　華　　民　　國　　94　　年　　10 　 月　　11　　日
                  民事第二庭    審判長法　官　王明宏
　　　　　　　　　　　      　　　　　法　官　李文賢
　　　　　　　　　　　      　　　　　法　官　李素靖
上為正本係照原本作成。
如對本判決上訴，須於判決送達後20日內向本院提出上訴狀，未
表明上訴理由者，應於上訴後20日內，向本院提出理由書（須附
繕本）。
中　　華　　民　　國　　94　　年　　10　  月　　12　　日
                                      書記官  林鈴香
                                                 K
┌────┬─────────┬────────────┐
│編   號 │姓        名      │應負擔第二審訴訟費用比例│
├────┼─────────┼────────────┤
│  1     │  酉○○          │   3%                   │
├────┼─────────┼────────────┤
│  2     │  Ｑ○○          │   3%                   │
├────┼─────────┼────────────┤
│  3     │  戊○○          │   3%                   │
├────┼─────────┼────────────┤
│  4     │  宇○○          │   6%                   │
├────┼─────────┼────────────┤
│  5     │  己  ○          │   5%                   │
├────┼─────────┼────────────┤
│  6     │  乙○○          │   3%                   │
├────┼─────────┼────────────┤
│  7     │  地○○          │   3%                   │
├────┼─────────┼────────────┤
│  8     │  丁○○          │   3%                   │
├────┼─────────┼────────────┤
│  9     │  Ｏ○○          │   3%                   │
├────┼─────────┼────────────┤
│  10    │  丙○○          │   3%                   │
├────┼─────────┼────────────┤
│  11    │  壬○○          │   3%                   │
├────┼─────────┼────────────┤
│  12    │  甲○○○        │   3%                   │
├────┼─────────┼────────────┤
│  13    │  癸○○          │連帶負擔                │
│  14    │  辛○○          │   3%                   │
│  15    │  庚○○          │                        │
│  16    │  子○○          │                        │
├────┼─────────┼────────────┤
│  17    │  Ｅ○○          │連帶負擔                │
│  18    │  Ｆ○○          │   3%                   │
│  19    │  Ｈ○○          │                        │
│  20    │  Ｇ○○          │                        │
├────┼─────────┼────────────┤
│  21    │  卯○○          │   5%                   │
├────┼─────────┼────────────┤
│  22    │  戌○○          │  5%                    │
├────┼─────────┼────────────┤
│  23    │  Ｋ○○          │連帶負擔                │
│  24    │  Ｃ○○          │                        │
│  25    │  Ｂ○○          │                        │
│  26    │  Ａ○○          │  5%                    │
│  27    │  玄○○          │                        │
│  28    │  Ｄ○○          │                        │
│  29    │  黃○○          │                        │
├────┼─────────┼────────────┤
│  30    │  Ｎ○○          │  7%                    │
├────┼─────────┼────────────┤
│  31    │  Ｍ○○          │  6%                    │
├────┼─────────┼────────────┤
│  32    │  Ｌ○○          │  12%                   │
├────┼─────────┼────────────┤
│  33    │  宙○○          │  5%                    │
├────┼─────────┼────────────┤
│  34    │  亥○○          │  5%                    │
├────┼─────────┼────────────┤
│  35    │  巳○○          │連帶負擔                │
│  36    │  辰○○          │                        │
│  37    │  午○○          │  3%                    │
│  38    │  未○○○        │                        │
└────┴─────────┴────────────┘
